【裁判字號】    99,訴,139
【裁判日期】    990504
【裁判案由】    確認債權存在
【裁判全文】
臺灣彰化地方法院民事判決             99年度訴字第139號
原      告  東勤紡織實業有限公司
法定代理人  乙○○
訴訟代理人  甲○○
被      告  丁○○
訴訟代理人  黃茂松律師
上列當事人間請求確認債權存在事件，本院於民國99年4 月20日
言詞辯論終結，判決如下：
    主      文
確認丙○○對被告有每月新臺幣陸仟元之租金債權存在。
訴訟費用新臺幣伍仟伍佰拾元由被告負擔。
    事實及理由
一、原告主張：
（一）訴外人丙○○即被告之母親積欠原告票款債務共新臺幣（
      下同）561,680 元，拒不清償，原告遂向本院聲請核發支
      付命令，經本院以98年度司促字第3330號裁定核准在案，
      原告進而以之為執行名義，向本院就丙○○之財產聲請強
      制執行，經本院以98年度司執字第12108 號執行案件受理
      中。民國（下同）98年9 月14日上午，原告與本院執行處
      人員前往丙○○位於彰化縣和美鎮○○里○○○街45號之
      住處，欲查封丙○○上開住處2 至4 樓內之動產時（先前
      已就該址1 樓內丙○○所有之動產查封完畢），丙○○之
      丈夫葉峻發出面表示：上址2 至4 樓為被告所承租，供福
      億國際有限公司（下稱福億公司）營業及住家使用中，並
      立即外出、離開該址現場，約1 小時後，葉峻發自稱由會
      計處取回被告承租上址2 至4 樓之租賃契約書（下稱系爭
      租約），並交付本院執行處人員收受。
（二）依系爭租約所示，被告自95年10月1 日起向丙○○承租彰
      化縣和美鎮○○里○○○街45號2 至4 樓，每月1 日需付
      租金6,000 元，故原告乃向本院執行處聲請核發執行命令
      ，扣押丙○○對於被告之每月租金6,000 元，並准由原告
      收取上揭租金，經本院執行處於98年12月1 日發予扣押移
      轉命令。惟被告於98年12月9 日具狀聲明異議，陳稱早已
      付清全部租金予丙○○收受。因丙○○與被告為母子關係
      ，丙○○與葉峻發為夫妻關係，被告是否實際支付租金予
      丙○○本屬有疑；又倘若被告係一次付清租金，該數額應
      屬非少，丙○○名下財產及所得資料何以均無租金收入之
      顯示；且被告始終無法提出付清租金之證明，事後又改稱
      ：並未一次付清租金，改為每月3,000 元按時支付予丙○
      ○等語，亦未能提出有力之舉證，顯見被告所述已付清全
      部租金，或改為每月租金3,000 元云云，均不足採信。並
      聲明：1.確認丙○○對被告有每月6,000 元之租金債權存
      在。2.訴訟費用由被告負擔。
二、被告則以：
（一）被告依系爭租約，自95年10月1 日起迄今均按月給付租金
      予丙○○收受，因每月租金數額不大，被告均以現金交付
      丙○○，又因經濟不景氣，被告所經營之福億公司業務量
      縮減，故被告與丙○○口頭約定，自99年4 月1 日起，原
      約定之每月租金減半，即改為每月3,000 元，此有證人丙
      ○○之證詞可證，被告自與丙○○訂立系爭租約起，即按
      月支付租金6,000 元予丙○○，而自99年4 月1 日起則按
      月給付丙○○3,000 元，丙○○對被告尚有未到期之租金
      還未收取，原告僅得請求丙○○對被告尚未到期之租金債
      權每月3,000 元。
（二）至於被告先前所辯：被告已經付清系爭租約全部租金予丙
      ○○，所有租金既已付清，日後被告即無任何應再給付丙
      ○○租金之義務，本院98年度司執字第12108 號執行案件
      ，於98年12月1 日就丙○○對被告之租金債權所發之扣押
      移轉命令，乃屬錯誤等語，實係誤會，蓋如證人丙○○於
      本院審理時所述：係因被告每月均按時支付租金，故存有
      付清租金之認知等語，資為抗辯。並聲明：1.原告之訴駁
      回。2.訴訟費用由原告負擔。
三、兩造不爭執之事項：
（一）丙○○積欠原告票款債務561,680 元尚未清償，原告聲請
      法院核發支付命令，經裁定准許確定在案，並進而由原告
      向本院聲請強制執行，本院以98年度司執字第12108 號案
      件受理中。
（二）丙○○為彰化縣和美鎮○○里○○○街45號建物之所有權
      人，亦為被告之母親。
（三）被告目前居住在彰化縣和美鎮○○里○○○街45號之2 至
      4 樓，丙○○則居住在上址1樓。
四、得心證之理由：
（一）按民事訴訟法第247 條所謂即受確認判決之法律上利益，
      係指因法律關係之存否不明確，致原告在私法上之地位有
      受侵害之危險，而此項危險得以對於被告之確認判決除去
      之者而言，故確認法律關係成立或不成立之訴，苟具備前
      開要件，即得謂有即受確認判決之法律上利益，縱其所求
      確認者為他人間之法律關係，亦非不得提起（最高法院42
      年臺上字第1031號判例意旨參照）。查被告對原告以本院
      彰院賢98司執辛字第12108 號扣押丙○○對被告租金債權
      之執行命令聲明異議，表示其早已付清全部租金予屋主丙
      ○○收受，並無再給付租金予丙○○之義務等情，有聲明
      異議狀1 紙在卷可憑（見本院卷第21頁），如原告未對被
      告提起本件確認債權存在之訴，本院本得依強制執行法第
      120 條第3 項之規定撤銷上開執行命令，然如此一來，若
      丙○○對於被告實際上仍存有租金債權，將無法保全，進
      而導致原告無法實現對於債務人丙○○之債權，是原告提
      起本件確認判決，將有除去前揭狀態之可能，本件原告有
      受確認判決之法律上利益，應堪認定。
（二）丙○○積欠原告票款債務561,680 元尚未清償，原告聲請
      法院核發支付命令，經裁定准許確定在案，並進而由原告
      向本院聲請強制執行，本院以98年度司執字第12108 號案
      件受理中，並依原告聲請核發扣押移轉命令，嗣經被告聲
      明異議；丙○○為彰化縣和美鎮○○里○○○街45號建物
      之所有權人，亦為被告之母親，被告目前居住在彰化縣和
      美鎮○○里○○○街45號之2 至4 樓，丙○○則居住在上
      址1 樓等事實，有本院98年度司促字第3330號支付命令、
      支付命令確定證明書、財政部臺北市國稅局財產歸屬資料
      清單、戶籍謄本、聲明異議狀、本院98年8 月24日彰院賢
      98司執辛字第12108 號執行命令、98年12月1 日彰院賢98
      司執辛字第12108 號執行命令、98年12月17日彰院賢98司
      執辛字第12108 號通知、全戶戶籍資料查詢結果在卷可考
      （見本院卷第9-11、13、14、19、20、21、31頁）；經本
      院調閱本院98年度司執字第12108 號、97年度執字第3916
      6 號、98年度司執字第12783 號卷宗後，經核屬實；且為
      兩造所不爭執，堪信為真。依兩造於本院開庭時當庭整理
      之爭點，本件原告之請求是否有理由，取決於丙○○與被
      告間是否確實訂有系爭租約？每月約定之租金數額為何？
      是否曾經口頭約定更改數額？被告是否已經提前給付完畢
      ？
（三）經查，原告因丙○○積欠原告票款債務561,680 元，遂向
      本院聲請核發支付命令，進而以之為執行名義，向本院就
      丙○○之財產聲請強制執行，於98年9 月14日上午，原告
      與本院執行處人員前往丙○○位於彰化縣和美鎮○○里○
      ○○街45號之住處，欲查封丙○○上開住處2 至4 樓內之
      動產時（先前已就該址1 樓內丙○○所有之動產查封完畢
      ），丙○○之丈夫葉峻發出面表示：上址2 至4 樓為被告
      所承租，供福億公司營業及住家使用中，並提出系爭租約
      為據，原告乃向本院執行處聲請核發執行命令，扣押丙○
      ○對於被告之每月租金6,000 元，並准由原告收取上揭租
      金，經本院執行處於98年12月1 日發予扣押移轉命令在案
      ，有系爭租約、本院98年12月1 日彰院賢98司執辛字第12
      108 號執行命令在卷可查（見本院卷第15-19 頁）。原告
      嗣後因被告具狀聲明異議，而提起本件訴訟，請求確認丙
      ○○對被告有每月6,000 元之租金債權存在，有聲明異議
      狀、起訴狀附卷可參（見本院卷第4 、21頁），顯見原告
      對於丙○○與被告間，就彰化縣和美鎮○○里○○○街45
      號2 至4 樓，迄今仍存有租賃關係一節，已無爭執，原告
      雖於本院審理時陳稱；丙○○與被告為母子關係，又共同
      居住，豈有兒子繳付租金予母親之理等語，然其所述，尚
      乏所據，僅屬臆測，並無可採，丙○○與被告間就彰化縣
      和美鎮○○里○○○街45號2 至4 樓，迄今仍存有租賃關
      係無訛。
（四）次查，依系爭租約所示，被告自95年10月1 日起向丙○○
      承租彰化縣和美鎮○○里○○○街45號2 至4 樓，每月1
      日需付租金6,000 元，且被告應給付保證金20,000元予丙
      ○○（見本院卷第15頁），被告雖於本院審理時更易初始
      「已付清全部租金」之說法，改辯以：因經濟不景氣，被
      告所經營之福億公司業務量縮減，被告與丙○○口頭約定
      ，自99年4 月1 日起，原約定之每月租金減半，即改為每
      月3,000 元等語，並提出證人丙○○之證言為佐，然證人
      丙○○為被告之母親，兩人分別居住在彰化縣和美鎮○○
      里○○○街45號1 樓及2 至4 樓，親情關係緊密，證人丙
      ○○對原告負有561,680 元之票款債務，其所為之證詞是
      否毫無偏頗之虞，非無疑義；再證人丙○○對於自99 年4
      月1 日起更改系爭租約租金為每月3,000 元一情，何以並
      未補充記載於系爭租約中，並無法提出合理之說明，顯與
      一般簽立書面契約後，倘有所更動，會再以文字補充註記
      之常情，有所未符，故證人丙○○於本院所為之證述，是
      否足採，乃屬有疑。此外，被告對於系爭租約租金自99年
      4 月1 日起減半為每月3,000 元之抗辯，並無提出其他任
      何之資料證明；且對於何以更易前詞，變易初始「已付清
      全部租金」之說法，亦至終無法提出合乎常理之說明，蓋
      依被告對本院執行處所提之聲明異議狀，係明確記載「丁
      ○○早已付清全部租金於屋主即債務人丙○○收受，所有
      租金既已付清，日後聲明異議人並無任何應再給付丙○○
      租金之義務」（見本院卷第21頁），是被告所稱因每月均
      按時支付租金，故存有付清租金之認知，而致誤會云云之
      解釋，並無可採，被告所言系爭租約租金自99年4 月1 日
      起減半之說法，亦不可信，丙○○與被告間之系爭租約租
      金應為每月6,000 元。
（五）復查，被告針對本院執行處於98年12月1 日發予之扣押移
      轉命令（98年12月1 日院賢98司執辛字第12108 號），於
      98年12月9 日具狀聲明異議，陳稱：被告早已付清系爭租
      約全部租金予屋主丙○○收受，所有租金既已付清，日後
      被告並無任何應再給付丙○○租金之義務等語，惟被告於
      本院審理時卻又表示：所謂提前付清租金等語實屬誤會，
      依證人丙○○所為之證詞，被告係每月按時繳納租金予丙
      ○○，之前係因每月均按時支付租金，故存有付清租金之
      認知，而致聲明異議狀之用語有所誤會等語。然被告對於
      其所為之上開前後2 種陳述，均無法提出有利於己之舉證
      ，依舉證責任分配之原則，被告倘無法就其已提前付清系
      爭租約全部租金之非常態事實，舉證證明，則前揭被告已
      提前付清全部租金之說法，即難採據；又縱使被告所言更
      易前詞之理由，與聲明異議狀文義明顯相違，難堪採信，
      然衡酌一般租賃契約按時給付租金之常態，應可推論被告
      確係依系爭租約按時繳納租金予丙○○。承上所述，兩造
      間之租金約定並無更易為每月3,000 元之證明，故被告係
      按月繳納6,000 元之租金予丙○○，應可認定。
五、綜上所述，原告主張丙○○對被告有每月6,000 元之租金債
    權存在，即非無據。從而，被告既於原告聲請本院強制執行
    ，經本院對其核發扣押收取命令時聲明異議，否認丙○○此
    債權之存在，原告依強制執行法第120 條第2 項提起本件確
    認之訴，確認丙○○對被告有每月6,000 元之租金債權存在
    ，於法有據，應予准許。
六、本件事實已臻明確，兩造其餘攻擊防禦方法，均與本件判決
    結果不生影響，無一一論述之必要，並此敘明。
七、訴訟費用之負擔：民事訴訟法第78條。
中    華    民    國    99    年     5     月    4    日
                  民事第三庭    法  官  林秉暉
以上正本係照原本作成。
如對判決上訴，應於判決送達後20日內向本院提出上訴狀。
中    華    民    國    99    年    5     月    5     日
                                書記官  廖春慧

司法院資訊處製作；財團法人民間司法改革基金會備份。
